---
title: Clustering
subtitle: Ejercicios
lang: es
output:
  html_notebook:
    toc: yes
    toc_float: yes
    theme: cosmo
    highlight: tango
---

```{r setup, include = FALSE}
knitr::opts_chunk$set(warning=F, message=F, echo=T, fig.width=15)
library(tidyverse)
library(glue)

library(amap)
library(clustertend)
library(factoextra)
```


Cargar los datos del Banco Mundial usados en clase --o cualquier dataset que les sea de interés-- en un data.frame o tibble `df`. Las variables deben ser todas numéricas y no puede haber valores faltantes. 

```{r}
df = data.frame()
### escribi tu codigo aca

###

```


1) Evaluar si existe tendencia al clustering con Hopkins. En particular: correr `clustertend::hopkins()` 50 veces y usar el promedio como resultado final. Guardar el resultado en `hopkins_promedio`. En el _chunk_ sugerimos un camino posible pero hay muchísimas formas de hacerlo!

```{r}
# Sugerencias:
#   - correr la funcion hopkins() una sola vez para conocer el output esperado
#   - inicializar un vector vacio
#   - usar un loop con for para correr la funcion 50 veces
#     - en cada iteracion i, concatenar al vector de resultados el output de la corrida i
#   - calcular el promedio del vector
# Nota:
#   - recordar hacer las transformaciones necesarias para que las distancias sean válidas!

hopkins_promedio = c()
### escribi tu codigo aca

###

```


2) Usar `amap::Kmeans()` para correr el algoritmo de clustering K-medias. Guardar el resultado en un objeto `km` y explorar su contenido. Definan todos los aspectos relevantes (normalización de variables, métrica de distancia, cantidad de clusters, cantidad de iteraciones, etc.) según su propio criterio. Usen las configuraciones de `factoextra::fviz_nbclust` que consideren relevantes para evaluar cuál es un número de grupos razonable.


```{r}
km = c()

### escribi tu codigo aca

####

```

